【裁判字號】    90,簡上,32
【裁判日期】    920103
【裁判案由】    交還土地
【裁判全文】
臺灣臺中地方法院民事判決    九十年度簡上字第三二號
    上  訴  人    朱  立
    被上訴人      甲  ○
    複  代理人    乙○○
右當事人間請求交還土地事件，上訴人不服中華民國八十九年十一月六日本院豐原簡易庭八
十八年度豐簡字第八九五號第一審判決，提起上訴，本院判決如左：
    主      文
原判決主文第三項關於命上訴人朱立自民國八十九年一月一日起，至返還土地時止，按月給
付被上訴人超過新台幣捌拾陸元部分，及該部分假執行之宣告，暨訴訟費用之裁判均廢棄。
右開廢棄部分，被上訴人在第一審簡易之訴及其假執行之聲請均駁回。
其餘上訴駁回。
第一、二審訴訟費用。
    事      實
甲、上訴人方面：
一、聲明：求為判決：(一)原判決不利於上訴人部分廢棄。(二)右開廢棄部分，駁回被上訴人在
    第一審之訴。
二、陳述：除與原判決記載相同者，茲引用之外，補稱：
（一）坐落臺中縣神岡鄉○○○段第二五七之十三地號土地（下稱系爭二五七之十三土地）
      上之地上物係自然生長，並非上訴人朱立所種植。
（二）上訴人朱立並無將其所有坐落臺中縣神岡鄉○○○段第二五七之十二地號土地（下稱
      系爭二五七之十二土地）一百八十坪與被上訴人所有之坐落臺中縣神岡鄉○○○段第
      二五七之十地號土地（下稱系爭二五七之十土地）一百八十坪交換使用。又經政府徵
      收之系爭二五七之十二土地一部分及其上地上作物（下稱系爭地上作物）及未經保存
      登記之建物（下稱系爭建物）均為上訴人朱立所有，惟系爭建物及地上作物之補償金
      共計新台幣（下同）八十八萬一千零八元遭被上訴人以所有權人名義領取，上訴人朱
      立對被上訴人自有不當得利請求權，而該不當得利返還請求權與被上訴人本件返還請
      求權有對待給付義務，上訴人並以此主張抵銷抗辯。
（三）另被上訴人係主張依公告地價年息百分之七計算相當於租金之不當得利，原判決誤依
      「公告現值」計算，其計算方式有誤。至於原判決主文第二項關於上訴人占用被上訴
      人所有系爭二五七之十三土地之地上物電線桿一枝，上訴人朱立、朱德生已自行拆除
      履行。
三、證據：除援用第一審所提證據外，補提臺灣臺中地方法院檢察署八十五年度偵字第一四
    四八六號八十五年八月二十六日偵查筆錄及檢察官起訴書、本院八十五年度易字第六二
    九五號八十六年五月二日訊問筆錄及刑事判決、建物與成果圖證明書、房屋稅籍證明書
    、建築改良物補償清冊及查估所附建築物略圖各一份（均影本）、照片四張為證。
乙、被上訴人方面：
一、聲明：求為判決：駁回上訴。
二、陳述：除與原判決記載相同者，茲引用之外，補稱：
（一）上訴人對被上訴人之不當得利請求權與其應返還系爭二五七之十三土地予被上訴人之
      義務，並非本於同一契約而互為對待給付關係，即與民法第二百六十四條規定之同時
      履行抗辯要件不合。
（二）系爭二五七之十二土地為被上訴人於民國六十年間以系爭二五七之十土地，經被上訴
      人與上訴人朱立之父親協商指界下交換使用，性質應屬互為租賃，且系爭二五七之十
      二土地其上之地上作物均為被上訴人於土地交換後所種植，被上訴人自有收取權，故
      被上訴人自有權領取經徵收之系爭作物之補償金。
（三）另經徵收坐落系爭二五七之十二土地之系爭建物為上訴人朱立及被上訴人之父親所建
      ，於父親過世後，自應屬遺產而為全體繼承人公同共有，且依五十八年、五十九年間
      之房屋稅籍證明所載納稅義務人亦為被上訴人及上訴人朱立二人而非上訴人朱立一人
      ，是系爭建物即非屬上訴人朱立個人所有，被上訴人僅就自己之部分領取補償金，並
      無領取上訴人之補償金。
三、證據：除援用第一審所提證據外，補提房屋稅繳納通知二份、監證費收據、分割契約書
    、補償清冊及建物略圖各一份（均影本）、照片二張為證。
    理      由
一、本件被上訴人起訴主張其與上訴人朱立為兄弟，於六十年間曾經二人父親協商指界，將
    二造所有前述二五七之四地號及二五七之五地號土地各約一百八十坪互為交換使用，嗣
    因政府開設崇德路，前述土地經分割多筆且徵收為道路地，僅存系爭二五七之十三土地
    （被上訴人所有分割自二五七之五地號）及第二五七之八土地（上訴人所有分割自二五
    七之四地號），其中系爭二五七之八土地，原為被上訴人使用，但開闢路地後，即為上
    訴人索回贈與其子朱德生所有；因道路開闢後，二造交換土地使用之地已無幾，致交換
    使用已無實益，被上訴人以起訴狀送達上訴人時，為終止二造交換使用土地契約之意思
    表示通知，而該契約既經終止，上訴人即應負回復原狀之責，爰依民法第六百七十六條
    規定請求上訴人應將原判決附圖所示綠色部分面積零點零零四三公頃之地上物剷除，並
    將土地返還被上訴人（原判決主文第二項部分因上訴人及朱德生已履行完畢，被上訴人
    已撤回該部分之起訴）。又上訴人自八十六年七月底不法使用被上訴人前述全部土地，
    使被上訴人因無法使用，而受有相當租金之損害，爰依公告地價之年息百分之七計算其
    相當租金之損害金額為每月二千二百六十八元。又如認二造交換使用土地契約尚未達到
    得終止之程度，仍得繼續使用，則被上訴人之備位聲明為上訴人應將前述二五七之八地
    號土地交付被上訴人繼續使用等語。
二、上訴人則以：上訴人固不爭執占用被上訴人所有系爭二五七之十三土地之事實，惟被上
    訴人所計損害金部分依據「公告地價」計算，而非「公告現值」，其計算方式有誤。且
    上訴人並無以所有之系爭二五七之十二土地與被上訴人所有之系爭二五七之十土地交換
    使用，而坐落系爭二五七之十二土地經徵收之系爭建物及系爭地上作物，均為上訴人所
    有，惟遭被上訴人以所有權人名義領取，上訴人因而受有損害，上訴人即以此對被上訴
    人之不當得利請上求權主張抵銷等語，以為置辯。
三、本件被上訴人主張上訴人朱立占用系爭二五七之十三土地如原審判決附圖所示綠色部分
    面積零點零零四三公頃，且尚有舊鐵絲圍籬未拆除之事實，業據被上訴人提出土地登記
    簿謄本，地籍圖謄本及現場照片等為證，並分別經原審法院及本院履勘現場，及囑託臺
    中縣豐原地政事務所派員會同測量，製有勘驗筆錄及土地複丈成果圖附卷為證，且為上
    訴人所不爭執，自堪信為真實，是被上訴人主張上訴人無權占有系爭二五七之十三土地
    等語，即屬有據。
四、按當事人主張有利於己之事實者，就其事實有舉證之責任。民事訴訟法第二百七十七條
    定有明文。本件上訴人辯稱系爭二五七之十二土地上經徵收之系爭建物及地上作物為上
    訴人朱立所有，而遭被上訴人領取系爭建物及地上作物之補償金等語。被上訴人固不爭
    執系爭二五七之十二土地為上訴人所有，且被上訴人已領取系爭建物及地上作物之補償
    金，惟主張其已就所有之系爭二五七之十土地與上訴人所有之系爭二五七之十二土地交
    換使用，系爭建物為被上訴人與上訴人朱立父親生前所建，屬被上訴人與上訴人朱立及
    其他兄弟共同繼承，並非上訴人朱立所有，其僅領取系爭建物屬於被上訴人持分部分之
    補償金。又系爭地上物為被上訴人自己所種植，被上訴人亦未領取坐落系爭二五七之十
    土地之地上作物之補償金等語。經查，上訴人固以兩造另刑事案件偵查中之證人楊學仕
    、詹吉昌、郭甲春等人之證詞，及建築改良物補償清冊及查估所附建築物略圖證明系爭
    二五七之十二土地上之地上作物為上訴人朱立所有。惟被上訴人主張交換使用之事實，
    已據其提出分割協議書及房屋分割平面圖各一份附卷足參，且該分割協議書業經公證，
    並為上訴人所不爭執，性質上即屬公文書，復按文書，依其程式及意旨得認作公文書者
    ，推定為真正。民事訴訟法第三百五十五條第一項亦定有明文，自堪認為被上訴人所提
    出之分割協議書為真正，且上訴人朱德生於另案刑事案件第二審審理中自承有使用被上
    訴人所有之系爭二五七之十土地等語，此分別有本院八十五年度易字第六二九五號及臺
    灣高等法院臺中分院八十六年度上易字第一八五八號刑事判決在卷足參，足認被上訴人
    主張有交換土地等語，尚屬可採。又郭甲春、詹吉昌二人本院於另案刑事案件審理中證
    稱曾為上訴人種植或整理系爭二五七之十二土地上之果樹等作物，惟其等亦均證稱所為
    上訴人種植整理之果樹係在系爭建物前，即非被上訴人主張交換使用之系爭建物旁或後
    面，其等證詞尚不足以為有利於上訴人之認定。另上訴人自承系爭建物為上訴人朱立及
    被上訴人之父生前所建，而觀之系爭分割協議書亦未記載系爭建物分割由上訴人朱立單
    獨取得，上訴人雖以其餘兄弟所分得之土地，其上建物亦均為分得土地之人所使用置辯
    ，惟此僅足認定上訴人朱立兄弟間就所共同繼承之建物由分得所坐落土地之人使用管理
    ，尚不足證明已就建物為協議分割。此外，上訴人未能提出其他證據證明系爭建物及地
    上作物確為上訴人朱立或朱德生所有，即難謂其因被上訴人領取系爭建物及地上作物補
    償金而受有何損害，是上訴人所為抵銷之抗辯，亦屬無據。
五、按城市地方房屋之租金，以不超過土地及其建築物申報總價年息百分之十為限。次按地
    租不得超過地價百分之八，約定地租或習慣地租超過地價百分之八者，應比照地價百分
    之八減定之，不及地價百分之八者，依其約定或習慣。前項地價指法定地價，未經依規
    定地價之地方，指最近三年之平均地價。土地法第九十七條及第一百十條分別定有明文
    。查，本件被上訴人起訴係主張依公告地價之年息百分之七計算相當於租金之不當得利
    ，且系爭二五七之十三土地於八十六年七月所申報之公告地價為每平方公尺三百四十四
    元，依此計算上訴人每月應給付被上訴人相當於租金之不當得利應為八十六元（計算式
    應為：(344X43)X7%X1/12，元以下四捨五入），上訴人所辯原審判決計算錯誤等語，為
    有理由。
六、綜上所述，被上訴人本於所有物返還請求權及不當得利之法律關係，請求上訴人朱立應
    將坐落臺中縣神岡鄉○○○段第二五七之十三地號土地上如原審判決附圖所示綠色部分
    面積零點零零四三公頃之地上物剷除，並將土地交還被上訴人；上訴人朱立並應自中華
    民國八十九年一月一日起，至返還土地時止，按月給付原告八十六元部分。為有理由，
    應予准許，逾此所為請求，為無理由，應予駁回。又上開被上訴人敗訴部分，其假執行
    之聲請失所附麗，應併予駁回。原審就超過上開應准許部分，為上訴人敗訴之判決，並
    准被上訴人供擔保為假執行之宣告，自有未洽。上訴意旨就此部分指摘原判決不當，求
    予廢棄改判，為有理由，爰由本院將原判決此部分予以廢棄改判如主文第二項所示。至
    於上開應准許部分，原審為上訴人敗訴之判決，併依兩造陳明，分別酌定相當之擔保金
    額為准、免假執行之宣告，並無違誤，上訴人就此部分仍執陳詞，指摘原判決不當，求
    予廢棄，為無理由，應駁回其上訴。
七、本件事證已臻明確，兩造其餘攻擊防禦方法，均不影響本件判決之結果，爰不逐一論述
    ，併此敘明。
據上論結，本件上訴為一部有理由，一部無理由，依民事訴訟法第四百三十六條之一第三項
、第四百五十條、第四百四十九條第一項、第七十九條但書，判決如主文。
中      華      民      國    九十二    年     一     月        三      日
                                      臺灣臺中地方法院民事第四庭
~B審判長法官  張恩賜
~B法      官  許秀芬
~B法      官  戴博誠
右正本證明與原本無異
不得上訴
中      華      民      國    九十二    年     一     月        三      日
~B法院書記官  黃惠閔


司法院資訊處製作；財團法人民間司法改革基金會備份。
